【裁判字號】    89,上,363
【裁判日期】    890510
【裁判案由】    清償債務
【裁判全文】
台灣高等法院民事判決  八十九年度上字第三六三號
    上  訴  人
    即被上訴人  乙○○
    被  上訴人
    即  上訴人  甲○○  住台北市○○區○○路二五七巷五弄二之一號二樓
右當事人間請求清償債務事件，兩造對於中華民國八十九年二月九日臺灣臺北地方法
院八十八年度訴字第四八四九號第一審判決各自提起上訴，本院判決如左：
    主    文
原判決關於駁回上訴人甲○○後開第二項之訴部分，及該部分假執行之聲請暨訴訟費
用之裁判均廢棄。
上訴人乙○○應再給付上訴人甲○○新台幣參萬元及自民國八十四年八月七日起至清
償日止按年息百分之五計算之利息。
甲○○其餘上訴及乙○○之上訴均駁回。
第一、二審訴訟費用由上訴人甲○○負擔四分之一，餘由上訴人乙○○負擔。
    事    實
甲、上訴人乙○○方面：未於言詞辯論期日到場，惟據其以前到場所為
壹、聲明：求為判決：
(一)原判決不利乙○○部分廢棄。
(二)右廢棄部分甲○○在第一審之訴及假執行之聲請均駁回。
貳、陳述：
    承認於民國（下同）八十四年間向甲○○借款新台幣（下同）四百萬元，惟借款
    後已陸續還錢並交付價值約四十萬元之勞力士手錶一支抵債，故至今所積欠之債
    務已未達四百萬元。
參、証據：提出匯款通知單及匯款回條十五紙為証。
乙、上訴人甲○○方面：
壹、聲明：求為判決：
(一)原判決不利甲○○部分廢棄。
(二)右廢棄部分乙○○應再給付甲○○一百萬元，並自八十四年八月七日至清償日止
    ，按年息百分之六計算之利息。
貳、陳述：除與原判決記載相同部分，茲予引用外，並補稱：
    乙○○確有交付勞力士手錶一支抵債及匯寄金錢予伊，手錶已出售得款四十萬元。
    惟系爭借款月息三分，乙○○所返還之金錢及手錶用以支付利息，尚且不足，不
    可能清償本金。
參、證據：爰用原審立証方法。
    理    由
一、本件上訴人乙○○經合法通知，未於言詞辯論期日到場，查無民事訴訟法第三百
    八十六條所列各款情形，爰依對造甲○○之聲請，由其一造辯論而為判決。
二、本件甲○○起訴主張：乙○○於八十四年二、三月間向伊借款四百萬元，並提供
    訴外人利萬興業股份有限公司（下稱利萬公司）所簽發支票三紙為據，詎系爭支
    票於八十四年八月七日屆期提示未獲兌現，嗣後雖迭次催討均未獲清償，爰依清
    償債務之法律關係請求乙○○返還借款四百萬元及自八十四年八月七日起至清償
    日止，按年息百分之六計算之遲延利息等語。乙○○則以：渠確曾於八十四年間
    向甲○○借四百萬元，但已陸續返還部分借款，並交付一支勞力士手錶抵債，故
    事實上所積欠之債務不足四百萬元等語，資為抗辯。
三、上訴人甲○○主張乙○○向伊借款四百萬，且至八十四年八月七日即已屆清償期
    之事實，業據其提出支票及退票理由單各三紙在卷（見原審卷第八頁、第十頁）
    ，並經上訴人乙○○自認在卷，自堪信為真實。
四、至上訴人甲○○主張乙○○迄未清償，至今仍積欠四百萬元債務之事實，則遭乙
    ○○所否認，並以前開情詞置辯，經查：
(一)乙○○於借款屆期後曾以勞力士手錶一支交付甲○○抵債，復自八十四年十月起
    陸續匯款與甲○○，總計匯款金額為六十七萬元之事實，業據乙○○提出匯款通
    知單及匯款回條共計十五紙在卷足憑（見本院卷第二十四頁至二十八頁），並經
    上訴人甲○○是認有收到系爭勞力士手錶及前開匯款，手錶出售得款四十萬元等
    語在卷（見本院卷第二十二頁），乙○○雖辯稱該款及手錶係用以清償本金云云
    ，然此部分遭甲○○所否認，乙○○復無法舉証証明，尚不足取。按清償人所提
    出之給付，應先充費用，次充利息，次充原本，民法第三百二十三條定有明文，
    乙○○所交付之六十七萬元及勞力士手錶一支（折價四十萬元），合計一百零七
    萬元，既無法舉証對造甲○○同意先抵充原本，則依前開規定，自應先抵充利息
    甚明。
(二)上訴人甲○○雖主張系爭借款之利息為月息三分，乙○○所匯之款項用以支付利
    息尚且不足云云，然甲○○對於兩造間之系爭借款約定有月息三分之事實，並無
    法舉証以資証明，此部分甲○○之主張尚不足採信。惟按應付利息之債務，其利
    率未經約定，亦無法律可據者，週年利率為百分之五，民法第二百零三條定有明
    文，甲○○對於兩造間之金錢消費借貸之約定利率雖無法舉証証明，然依前開規
    定，仍應以年息百分之五為其法定利率。乙○○於借款到期後自八十四年十月起
    陸續匯寄金錢共計六十七萬元及提供價值四十萬元之勞力士手錶一支與甲○○，
    既未經甲○○同意先抵充原本，又未經其主張有何費用可言依法即應先抵充利息
    ，查兩造間之借款債務自八十四年二月借款後迄至同年八月七日屆期止，為時六
    月，而系爭金錢債務應按年息百分之五計算利率，則在債務屆期時應付之利息為
    十萬元，故乙○○所支付之一百零七萬元除先抵充利息十萬元，所餘九十七萬元
    再抵充原本，故兩造間之金錢借貸金額扣除抵充原本之九十七萬元後，尚餘三百
    零三萬元。
五、兩造間之借貸關係既自八十四年八月七日即已屆期，而乙○○僅支付利息十萬元
    及返還本金九十七萬元，從而，上訴人甲○○本於借貸物返還請求權請求乙○○
    給付借款三百零三萬元及自八十四年八月七日起至清償日止，按週年利率百分之
    五計算之遲延利息，應予准許；至其請求超過上開本金三百零三萬元部分及逾上
    開法定遲延利率以外之利息部分，因並非請求票款，即屬不應准許。原審就前開
    應予准許之部分所為甲○○敗訴之判決，尚有未合，甲○○就其敗訴部分提起上
    訴，求予廢棄改判，為有理由；至原審就前開不應准許部分所為甲○○敗訴之判
    決，所持理由雖與本院不同，但結果並無二致，仍應維持，甲○○就此部分上訴
    ，為無理由。至原審就應予准許部分所為乙○○敗訴之判決，並無不當，乙○○
    就此部分上訴為無理由。
據上論結，本件上訴人甲○○之上訴為一部有理由、一部無理由，乙○○之上訴為無
理由，依民事訴訟法第四百四十九條第一項、第四百五十條、第四百六十三條、第三
百八十五條第一項前段、第七十九條但書，判決如主文。
中    華    民    國    八十九    年        五      月        十        日
                              臺灣高等法院民事第四庭
                                  審判長法  官  李  瓊  蔭
                                        法  官  楊  豐  卿
                                        法  官  張      蘭
右正本係照原本作成。
甲○○不得上訴。
乙○○如不服本判決，應於收受送達後二十日內向本院提出上訴書狀，其未表明上訴
理由者，應於提出上訴後二十日內向本院補提理由書狀（均須按他造當事人之人數附
繕本）上訴時應提出委任律師或具有律師資格之人之委任狀；委任有律師資格者，另
應附具律師及格證書及釋明委任人與受任人有民事訴訟法第四百六十六條之一第一項
但書或第二項（詳附註）所定關係之釋明文書影本。
中    華    民    國    八十九    年        五      月        十五      日
                                        書記官  應  瑞  霞
附註：
民事訴訟法第四百六十六條之一（第一項、第二項）：
對於第二審判決上訴，上訴人應委任律師為訴訟代理人。但上訴人或其法定代理人具
有律師資格者，不在此限。
上訴人之配偶、三親等內之血親、二親等內之姻親，或上訴人為法人、中央或地方機
關時，其所屬專任人員具有律師資格並經法院認為適當者，亦得為第三審訴訟代理人
。


司法院資訊處製作；財團法人民間司法改革基金會備份。
